【裁判字號】    97,上訴,453
【裁判日期】    970513
【裁判案由】    偽造有價證券等
【裁判全文】
臺灣高等法院刑事判決       97年度上訴字第453號
上  訴  人  臺灣板橋地方法院檢察署檢察官
被      告  丙○○
選任辯護人  劉士昇律師
上  訴  人
即  被  告  甲○○（原名王純蘭、王姿千）
指定辯護人  本院公設辯護人  周君穎
上列上訴人等因被告等偽造有價證券等案件，不服台灣板橋地方
法院九十六年度訴字第二九四七號，中華民國九十六年十二月十
四日第一審判決（起訴案號：九十六年度偵字第一四０一０號）
，提起上訴，本院判決如下：
    主  文
原判決關於甲○○（原名王純蘭、王姿千）部分撤銷。
甲○○意圖供行使之用，而偽造有價證券，處有期徒刑貳年。如
附表所示偽造之支票貳紙均沒收。
其他上訴駁回。
    事  實
一、甲○○（原名王純蘭，嗣改名為王姿千，再改為現名）因經
    濟拮据，欲向乙○○借款，經乙○○要求以支票為擔保，而
    甲○○自己並無支票，竟意圖為自己不法之所有，於民國九
    十五年二月二十八日某時，在台北縣板橋市○○路○段其所
    開設之「露絲貝爾」美容沙龍店內，趁隙竊取其店員丙○○
    置放在皮夾內之空白支票兩張。得手後，意圖供行使之用，
    並基於偽造有價證券之犯意，旋於同日在上址店內，盜用其
    員工陳燕秋（為該店之名義負責人）置放在店內抽屜之印章
    ，蓋印於上開支票發票人欄，復在支票上填寫金額、發票日
    等內容，而接續偽造完成如附表所示之支票二紙，而後持至
    同縣、市○○路○段四八八號七樓之二之乙○○住處交予乙○○，致乙○○誤認甲○○係合法取得，陷於錯誤而交付借
    款新台幣（下同）二十餘萬元之款項（確實金額不詳）予甲○○。嗣丙○○發覺其上開空白支票遺失，而於九十五年六
    月三十日向銀行申報掛失止付，乙○○於九十六年三月七日
    提示遭退票，始循線查出上情。
二、案經台北縣政府警察局海山分局移送台灣板橋地方法院檢察
    署檢察官偵查起訴。
    理  由
甲、上訴人即被告甲○○（原名王純蘭、王姿千）部分
一、訊之被告甲○○，對於其在上揭時、地，將其店員丙○○之
    空白支票，蓋用另員工陳燕秋之印章，並填載支票內容完成
    發票行為後，持交乙○○而行使，嗣支票因掛失而退票之事
    實，已經坦承不諱，核與丙○○、陳燕秋、乙○○所述相符
    ，並有上揭支票及退票理由單各二紙、遺失票據申報書與票
    據掛失止付通知書暨掛失止付票據提示人資料查報表各乙紙
    在卷可資佐證，此部分事實，首堪認定。
二、甲○○雖以：伊係因向乙○○借款，乙○○要求以支票做擔
    保，伊乃向丙○○商借，因丙○○不願其夫知情，故僅在林
    家樓下將空白支票交給伊，並表示印章放在店內，要伊自行
    蓋印，伊回至店內，取出抽屜內之印章蓋用及填寫支票內容
    ，詎因事急、且光線暗，而疏未注意，誤取陳燕秋之印章蓋
    用，旋即持交乙○○，伊固有錯誤，然無行竊支票之事，亦
    無偽簽支票之存心云云置辯。惟查：
  (一)系爭二紙空白支票，乃係丙○○於九十五年二、三月間，原
    欲與陳燕秋一同購買三商美邦人壽保險股份有限公司（下稱
    三商美邦人壽公司）之保險，為繳付保險費而預先自支票簿
    撕下、置放於皮夾中備用，該皮夾平日係隨身攜帶，上班時
    間則放在店內抽屜，嗣後因該保險費可以分期繳納，而未使
    用支票，迨同年六月二十九日，因經銀行通知其信用卡遭人
    盜刷，伊檢視皮夾結果，始發覺支票遺失，乃向銀行辦理掛
    失等情，已經丙○○迭於警詢、偵查及歷審中堅訴不移。其
    中，原擬以支票繳付其自己與陳燕秋之保險費，後因可以分
    期而未用票一節，並經陳燕秋證實（見原審卷第七十三、七
    十四頁）；信用卡遭盜刷，經銀行電知核帳、停卡一節，亦
    有其發卡銀行即國泰世華商業銀行業務控管部（下稱國泰世
    華控管部）九十七年四月三日國世業控字第0970000190號函
    及信用卡核對交易登錄與查詢報表各一件存卷可徵（分見本
    院卷第六十二頁；原審卷第九十三頁）。稽諸上揭國泰世華
    控管部函載明：「本件曾於九十五年六月二十九日電洽林君
    核對‥‥交易資料，並於當日停用該張信用卡」，而丙○○
    申辦支票掛失止付手續之日期為同年月三十日，有上揭遺失
    票據申報書及票據掛失止付通知書在案可參（見偵查卷第十
    九頁正、背面），二事恰祇相隔一日，更有註明「三商人壽
    、燕秋」等字之系爭支票存根聯在案可參（見原審第五十九
    、九十六頁），足見丙○○所言，信而有徵（此部分再詳見
    後述）。
  (二)甲○○在警詢之初，已直承：「我就隨便拿了一顆印章就蓋
    了，未經過陳燕秋之同意」（見偵查卷第十一頁正面），雖
    在原審稱：當時抽屜內有很多印章；丙○○叫我自己取其印
    章蓋用，忙中用錯印云云（見原審卷第五十六、六十一頁
    ），然而實際上，因為甲○○借用陳燕秋名義，作為該店登
    記之負責人，故陳燕秋將印章置於店內，方便使用，抽屜之
    內別無丙○○之印章，業據陳燕秋證述綦詳（同上卷第七十
    一、七十三頁），可見所謂失誤而錯用印章云者，並無可信
    。
  (三)衡諸「丙○○」與「陳燕秋」文字迥異，陳燕秋之印章既平
    日供店務使用，自無誤認、誤用可能；尤以國人使用支票，
    絕大多數係以帳戶登記之印鑑為憑，倘印文不符，將遭退票
    ，此為日常生活經驗法則，亦屬眾所周知之事，如謂系爭空
    白支票係丙○○所同意出借，何以竟不蓋上印鑑文即行交付
    ？再參以甲○○就其取得支票之時間，一再稱係於「九十四
    年底」、「九十四年十二月某日晚上」、「年底之時」（見
    偵查卷第十、三十九頁，原審卷第五十八頁），要與乙○○
    所言為「九十五年二月農曆年後」、「九十五年二月」、「
    剛過完年」（見偵查卷第十四、四十頁，原審卷第六十四頁
    ）不符，經本院相質後，甲○○始謂實係九十五年二月二十
    八日（見本院卷九十七年四月二十九日審判筆錄），同見先
    前所言不實。
  (四)甲○○確因持用系爭二紙合計面額三十萬元之支票，交給乙○○，乙○○則以低於該面額二十餘萬元之現金交付甲○○
    ，已經乙○○供明在案（見原審卷第六十六頁），甲○○竟
    稱此二票純粹作為先前貸款之擔保，當次未調得任何款項云
    云（見原審卷第五十二頁，本院九十七年四月二十九四審判
    筆錄），實與一般民間借貸常情不符，應以乙○○所證可採
    。
  (五)另就甲○○在警詢時，坦言：「當初是想說，先將這二張支
    票給乙○○當擔保品，我也有明白向乙○○告知這二張支票
    無法兌現，我會再設法籌錢還他」等語（見偵查卷第十二頁
    ），益見其明知所交付之支票大有問題，否則何以預先斷言
    退票。
  (六)綜合上揭直接、間接事證，足認甲○○確有行竊及偽造支票
    使用之情，所辯各節，核係畏罪飾卸之詞，不足採信，其犯
    行洵堪認定。
三、甲○○行為後，刑法已經修正、公布、施行，與本件有關之
    牽連犯及法定刑罰金最低數額部分，綜合比較結果，應適用
    較有利於被告之行為時舊規定。核甲○○所為，應成立刑法
    第三百二十條第一項之竊盜罪，及同法第二百零一條第一項
    之偽造有價證券罪。其中，盜用印章，係偽造有價證券之部
    分行為；又行使偽造有價證券之輕行為，為其偽造之重行為
    所吸收；且行使偽造有價證券，原即包含詐欺性質，是均不
    另論罪。其同時、同地偽造完成二紙支票，乃基於單純之一
    個犯意，客觀上亦無從分割，為接續犯。所犯竊盜及偽造有
    價證券二罪間，有目的與手段之牽連犯關係，應從一重之偽
    造有價證券罪處斷。起訴書雖未載及竊盜部分，因與經起訴
    之偽造有價證券部分，具有裁判上一罪關係，為起訴效力所
    及，本院爰併為審究，附此敘明。甲○○茲已與乙○○達成
    民事和解，清償此部分有關款項，有其「合解書」一份在本
    院卷（第五十九頁）可憑，衡酌其因需款孔急，不得已應乙○○要求，提供支票作保，致罹刑章，動機尚屬單純，當庭
    一再痛哭，訴說單身女子獨自撫養多個孩童之苦楚，足認其
    犯罪情狀堪予憫恕，縱量以法定最低刑度，猶嫌過重，爰依
    刑法第五十九條規定，減輕其刑。
四、原審對於甲○○予以論科，固非無見。惟(一)原判決未就其一
    次偽造完成二紙支票，係屬接續犯性質予以說明，尚嫌欠周
    。(二)未及審酌犯罪後和解情形，與情輕法重之情狀，妥適量
    刑，亦非平穩。甲○○猶執陳詞，提起上訴，雖無理由，但
    原判決此部分既有可議，尚難維持，應由本院予以撤銷改判
    。爰審酌甲○○並無犯罪前科，有本院被告前案紀錄表在卷
    可憑，素行非劣，經營美容沙龍店，職業正當，教育程度為
    高職肄業，智識程度非淺，純因個人財務之需，而為本件犯
    行之動機，造成乙○○、陳燕秋及丙○○無端受損之結果，
    並其犯罪後之態度等一切情狀，量處如主文所示之刑。至如
    附表所示支票二紙，乃偽造之有價證券，應依法宣告沒收。
乙、被告丙○○部分：
一、公訴意旨略以：丙○○明知自己於九十四年十二月間，在台
    北縣中和市○○路住處，將其所有之如附表所示支票二紙，
    空白借予甲○○，並未遺失，竟意圖使他人受刑事處分，於
    九十五年六月三十日，向該銀行申報掛失止付，謊報上開支
    票於九十五年五月四日在中和市○○路口遺失，並填具票據
    掛失止付通知書、遺失票據申報書，由票據交換所轉報台北
    縣政府警察局，請求協助偵查侵占遺失物罪嫌，而未指定犯
    人誣告他人犯罪，終因乙○○提示上揭支票遭止付，查知上
    情。因認丙○○涉犯刑法第一百七十一條第一項之未指定犯
    人誣告罪嫌云云。
二、公訴人認丙○○涉嫌誣告罪行，無非以甲○○、乙○○之供
    述，及如附表所示之支票、退票理由單、遺失票據申報書、
    票據掛失止付通知書、掛失止付票據提示人資料查報表等，
    作為其論據。訊之丙○○則堅詞否認犯罪，辯稱伊從未將空
    白支票借予甲○○，該二空白支票確係伊於九十五年二、三
    月間，因與陳燕秋欲購買三商美邦人壽公司之保險，為繳付
    保險費而預先自支票簿撕下，原置放皮夾中備用，嗣未使用
    ，迨同年六月二十九日因信用卡遭人盜刷，經銀行通知，伊
    檢視皮夾，方發覺支票遺失，乃辦理掛失手續，絕無謊報等
    語。
三、經查：
  (一)按犯罪事實應依證據認定之，無證據不得認定犯罪事實，刑
    事訴訟法第一百五十四條第二項定有明文。又認定犯罪事實
    所憑之證據，雖不以直接證據為限，間接證據亦包括在內，
    然而無論直接或間接證據，其為訴訟上之證明，須於通常一
    般之人均不致有所懷疑，而得確信其為真實之程度者，始得
    據為有罪之認定，倘其證明尚未達到此一程度，而有合理之
    懷疑存在時，事實審法院在心證上無從為有罪之確信，自應
    為無罪之判決，最高法院七十六年度台上字第四九八六號判
    例意旨闡示甚明。
  (二)丙○○確因原欲繳納保險費，而準備簽發系爭二紙支票使用
    ，嗣因故未用，後又因信用卡遭人盜刷，始驚覺支票遺失等
    情，實信而有徵，業見前述。
  (三)甲○○雖迭稱：係向丙○○借用支票云云。然其二人利害相
    反，所言是否可信？自應慎酌。衡酌其所供關於借票時間、
    用印問題，非但先後不一，甚且不符經驗法則及論理法則，
    亦如前情，實無可採。
  (四)乙○○雖證稱：伊在甲○○未按期清償債務後，曾電知丙○○及陳燕秋，表示伊持有如附表所示與其二人有關之支票，
    要求其等提供個人資料，丙○○既不否認，亦無訝異，祇說
    人正在路上，要回去問先生云云。微論乙○○就其打電話之
    時間，無法為確切肯定之說明，僅泛稱應該係在甲○○借款
    後第二個月或第三個月沒有正常還錢之時等語（見原審卷第
    六十四至六十九頁），則其所述各情，是否完全不致混淆或
    誤記，已非無疑；徵諸陳燕秋證稱：乙○○係在九十五年「
    七、八月」時，向伊索取個人資料，伊且因乙○○囑請保密
    ，而未將甲○○盜用伊名義發票之事告知甲○○及丙○○等
    語（同上卷第七十二頁），即與乙○○在警詢時所指：九十
    五年「五、六月」時，陳燕秋到我家，告知我支票係偽簽，
    我才知情云云（見偵查卷第十六頁），互有齟齬；況丙○○
    堅稱：乙○○在電話中，僅說要伊之身分證資料，並未言及
    支票之事等語（見本院卷九十七年四月二十九日審判筆錄）
    ，核與乙○○所述不同，縱然乙○○所謂丙○○在電話中無
    訝異反應一情屬實，仍不能以個人遇事所採究竟先行推拖或
    積極面對之態度，憑為判斷之基礎，尤以既係電話中交談，
    當無法窺得對方表情、動作，何能遽行臆測對方是否「訝異
    」，自不能作為不利於丙○○認定之依據。
  (五)丙○○辦理支票掛失時，填載其支票係於九十五年五月四日
    在中和市○○路口遺失一節，固與其上開辯解所言發現遺失
    之情稍有出入，但經供明：此純因掛失時，銀行行員表示一
    定要記載遺失地址，伊遂依憑平日出入路線作想像而任意填
    寫等語，既不違常情，即非不可信，不能因此推斷丙○○具
    有造假之不良居心。倘謂丙○○知悉支票遭盜用，且偽以陳
    燕秋之名簽發，則該票勢必不能兌現，自無事先申辦遺失止
    付手續之必要，是其否認知情而誣告，核屬可採。
  (六)至其餘各項非供述證據資料，僅足證明丙○○有申辦票據掛
    失止付及其相關事宜之情，不能證明其有未指定犯人而誣告
    他犯罪之故意及作為。
  (七)此外，復查無其他積極事證可認丙○○確有公訴人所指之誣
    告犯行。依前開說明，原審認為不能證明其犯罪，因而為無
    罪之諭知，經核於法並無不合，應予維持。檢察官猶憑主觀
    意見，指摘原判決此部分不當，提起上訴，不能認為有理由
    ，應予駁回。
據上論斷，應依刑事訴訟法第三百六十八條、第三百六十九條第
一項前段、第二百九十九條第一項前段，刑法第二百零一條第一
項、第二百零五條、第三百二十條第一項、第五十九條，修正前
刑法第五十五條，刑法施行法第一條之一，判決如主文。
中    華    民    國    97    年    5     月    13    日
                  刑事第十九庭審判長法  官  黃金富
                                    法  官  魏新國
                                    法  官  洪昌宏
以上正本證明與原本無異。
本案關於丙○○部分，不得上訴。
其他部分，如不服本判決，應於收受送達後十日內向本院提出上
訴書狀，其未敘述上訴之理由者並得於提起上訴後十日內向本院
補提理由書（均須按他造當事人之人數附繕本）。
                                    書記官  王韻雅
中    華    民    國    97    年    5     月    13    日
附錄本案論罪科刑法條全文：
中華民國刑法第二百零一條
意圖供行使之用，而偽造、變造公債票、公司股票或其他有價證
券者，處三年以上十年以下有期徒刑，得併科三千元以下罰金。
行使偽造、變造之公債票、公司股票或其他有價證券，或意圖供
行使之用，而收集或交付於人者，處一年以上七年以下有期徒刑
，得併科三千元以下罰金。
中華民國刑法第三百二十條
意圖為自己或第三人不法之所有，而竊取他人之動產者，為竊盜
罪，處五年以下有期徒刑、拘役或五百元以下罰金。
意圖為自己或第三人不法之利益，而竊佔他人之不動產者，依前
項之規定處斷。
前二項之未遂犯罰之。
附表：
┌──┬─────────┬─────────┬─────┬─────┐
│編號│支   票   號   碼 │發      票      日│金      額│付款銀行  │
├──┼─────────┼─────────┼─────┼─────┤
│ 一 │ＪＭ一五五九二○號│九十六年二月二十八│十五萬元  │板信商業銀│
│    │                  │日                │          │行興南分行│
├──┼─────────┼─────────┼─────┼─────┤
│ 二 │ＪＭ一五五九二一號│九十六年二月二十八│十五萬元  │同上      │
│    │                  │日                │          │          │
└──┴─────────┴─────────┴─────┴─────┘


司法院資訊處製作；財團法人民間司法改革基金會備份。
